臺灣高等法院臺中分院民事判決
109年度重上更一字第63號
上  訴  人  何靜玲(即何光輝之承受訴訟人)

            何靜如(即何光輝之承受訴訟人)

兼上二人
訴訟代理人  何文中(即何光輝之承受訴訟人)

上  一  人
訴訟代理人  柳正村律師
被上訴人    白俊文  
            張維良  
            蕭國寶  
            傳學瑋  
共      同
訴訟代理人  謝秉錡律師
複代理人    徐湘閔律師
            劉靜芬律師
上列當事人間請求返還土地等事件，上訴人對於民國107年3月29
日臺灣臺中地方法院106年度重訴字第271號第一審判決提起上訴
，經最高法院第一次發回更審，本院於111年4月27日言詞辯論終
結，判決如下：
    主  文
原判決廢棄。
被上訴人在第一審之訴駁回。
第一、二審及第三審發回更審前之訴訟費用，均由被上訴人負擔
。
    事實及理由
壹、程序方面 
一、本件上訴人何光輝於民國109年11月13日死亡，其繼承人為
    何靜玲、何靜如與何文中等3人，均未拋棄繼承，有繼承系
    統表、戶籍謄本、繼承事件公告查詢結果（見本院卷一第91
    -101頁、卷二第57頁），並據被上訴人依民事訴訟法第175
    條規定為他造聲明承受訴訟（見本院卷一第87頁），於法尚
    無不合，應予准許。
二、被上訴人於原審係依民法第767條之規定，請求上訴人返還
    土地予被上訴人及其他全體共有人（見原審中司調卷第1-2
    頁），嗣於110年9月23日提出民事答辯二狀，追加民法第82
    1條規定為其請求權基礎（見本院卷二第75-76頁），是被上
    訴人就本件訴訟標的並未變更，而僅補充其法律上之陳述，
    依民事訴訟法第256條非為訴之變更或追加，即無不合。
貳、實體方面
一、被上訴人主張：
    坐落臺中市○○區○○段○0000號、第1112之1號土地（以下逕稱
    地號或合稱系爭土地）為兩造與其他共有人所共有，上訴人
    之父何光輝未經全體共有人同意，無權占用系爭土地，並於
    其上興建門牌號碼：臺中市○○區○○路000000號未辦保存登記
    房屋（下稱系爭建物），占用第1112地號土地如臺中市中興
    地政事務所106年10月2日土地複丈成果圖（下稱附圖）圖例
    二所示A部分(面積為273平方公尺)，及第1112-1地號土地如
    附圖圖例二所示B部分(面積為66平方公尺)。縱使系爭土地
    共有人原有默示分管協議，亦因共有之同區段1112等地號土
    地於85年間被徵收，而使舊分管契約歸於消滅。爰依民法第
    821條、第767條規定，求為命上訴人將附圖圖例二所示A、B
    部分系爭建物拆除，並將該範圍之土地騰空返還予被上訴人
    及其他共有人之判決等情。原審為被上訴人全部勝訴之判決
    ，上訴人不服原判決提起上訴，被上訴人於本院答辯聲明求
    為判決：上訴駁回。
二、上訴人則以：
    系爭土地及同段第1110、1111、1113、1124、1169、1170、
    1171、1172等地號土地（下稱第1110地號等土地）原為被上
    訴人之前手何○○與上訴人之先祖何○所有，分配予第2房至第
    6房之子孫各自分管、占有使用，迄今已逾70年，何光輝依
    分管契約之約定於系爭土地上興建系爭建物，並因未從事農
    作，致其他共有人負擔高額地價稅，而與另為出租分管部分
    土地之其他共有人給付補貼款予農作之共有人。被上訴人既
    受讓取得系爭土地，自應受該分管契約之拘束等語，資為抗
    辯。於本院上訴聲明求為判決：㈠原判決廢棄。㈡被上訴人在
    第一審之訴駁回。
三、得心證之理由
  ㈠被上訴人主張系爭土地為兩造及其他共有人所有，及何光輝
    於其上興建未辦保存登記之系爭建物，占用如附圖圖例二所
    示A（面積為273平方公尺）、B（面積為66平方公尺）部分
    等情，業據提出土地登記第一類謄本為證（見原審105年度
    司中調第4252號卷《下稱司中調卷》第22-32頁），並有原審
    法院106年10月2日勘驗筆錄、照片（見原審卷一第256-258
    、259-260頁）、附圖（見原審卷二第4-5頁）在卷可稽，復
    為上訴人所不爭執（見本院卷三第7、8頁兩造不爭執事項第
    ⒈⒉），堪信為真實。
  ㈡按所有人對於無權占有或侵奪其所有物者，得請求返還之；
    對於妨害其所有權者，得請求除去之；有妨害其所有權之虞
    者，得請求防止之，民法第767條第1項定有明文。又按以無
    權占有為原因，請求返還土地者，占有人對土地所有權存在
    之事實無爭執，而僅以非無權占有為抗辯者，土地所有權人
    對其土地被無權占有之事實無舉證責任，占有人自應就其取
    得占有係有正當權源之事實證明之（最高法院85年度台上字
    第1120號判決意旨可資參照）。查，上訴人抗辯何光輝興建
    系爭建物有權占有系爭土地，係基於與系爭土地其他共有人
    成立默示分管契約等情，自應由上訴人就其主張占有之法律
    上正當權源，負舉證責任。
  ㈢上訴人主張就系爭土地與其他共有人有默示分管契約，應屬
    可採：
　⒈按共有物分管之約定，不以訂立書面為必要，倘共有人間實
    際上劃定使用範圍，對各自占有管領之部分，互相容忍，對
    於他共有人使用、收益各自占有之土地，未予干涉，已歷有
    年所，即非不得認有默示分管契約之存在。再所謂默示同意
    ，除表意人之舉動或其他情事，足以間接推知其有承諾之效
    果意思者外，倘單純之沈默，依交易上之慣例或特定人間之
    特別情事，在一般社會之通念，可認為有一定之意思表示者
    ，亦非不得謂為默示之意思表示（最高法院110年度台上字
    第2766號判決意旨參照)。
  ⒉觀諸上訴人提出之被繼承人何○繼承系統表、各房分管位置圖
    、分管明細、現況照片（見前審卷第24-26、30-58頁、原審
    卷一第250-252頁、本院卷二第221、223、229頁），及系爭
    土地與遴近之1110地號等土地登記第三類謄本(見本院卷○00
    0-000頁)，可知被上訴人之前手何○○及上訴人與系爭土地、
    第1110地號等土地之其他共有人間多有親戚關係，五房各自
    占有位置、界限尚屬分明；而系爭土地及第1110地號等土地
    臨近忠勇路部分，則均建有房屋或出租或自住，其餘部分或
    建屋或供農作，農地均有田埂分界，房屋部分亦顯已使用相
    當長之年限。
  ⒊又上訴人主張系爭土地及第1110地號等土地合計10筆土地，
    係於32年2月20日由何○○、何○○、何○○、何○○、何○○繼承取
    得，嗣何○○耕作之位置出售興何○○，何○○耕作之位置出售與
    何○○，何○○死亡後，由何光輝、何○○、何○○繼承取得，何○○
    死亡後，由何○○、何○○繼承取得一情，業據提出協議書為證
    （見原審卷一第126-128頁）。觀之該協議書上有何光輝、
    何○○、何○○、何○○之簽名、用印，而被上訴人並未爭執該協
    議書上簽名、用印之真正（見本院卷一第56頁），堪認該協
    議書至少已得2房何○○、3房何光輝、何○○、何○○等4人之簽
    名同意。又4房何○○、5房何○○、何○○（即何○○之被繼承人）
    及6房何○○雖未在系爭協議書簽名蓋章，然觀其內容，其中
    ，關於系爭土地及第1113號、第1110號土地部分，係由2房
    、3房及6房何○○分別占有使用；核諸兩造均不爭執何○○、何
    ○○、何光輝、何○○、何○○等人於94年1月14日將系爭土地（
    除原判決附圖編號A、B所示部分外）及1113、1110（D部分
    ）地號土地出租予訴外人○○企業股份有限公司（見本院卷三
    第8頁兩造不爭執事項⒌)，及土地租賃契約書、位置圖(見前
    審卷第59-61頁）所示，該出租範圍與系爭協議書所載上開
    分管範圍若合符節（見前審卷一第25、61頁），準此，非不
    可認包括何○○在內之大部分共有人亦同意系爭協議書所載分
    管範圍。
  ⒋參以上訴人辯稱何○○向何光輝、何○○、何○○代收系爭土地及
    同段1112-2、1113地號土地106年地價稅補貼款後，有交給
    其他共有人一節，業據提出何○○、何○○之簽收單為證（見原
    審卷二第122-123頁），核與共有人何○○陳稱：我是何○○那
    一房，土地是爺爺留下來的，大家都各自耕作，因土地上有
    違章建築，其要多繳地價稅等情相符（見原審卷一第116-11
    7頁、前審卷第105頁）。佐以證人張○○證述：我先生與何○○
    係親兄弟，結婚後，我先生都在種田，種田位置沒有改變過
    。我先生亦有將部分農地出租他人，以維持生活。後來共有
    土地臨忠勇路部分有共有人蓋房子，致建地地價稅金提高，
    我有拿到其他共有人所補償之地價稅補貼款，以補償被多扣
    之稅金等情（見原審卷二第128-130頁）；證人何○○證述：
    我是2房，系爭土地是祖先留下來，5大房是有分管位置，是
    我阿公分配各房耕作位置，前審卷一第25頁分管圖所載綠色
    部分現是我占用的位置，占用超過60年以上，我所出租的土
    地上的房子是在86年蓋的，F部分（前審卷一第25頁）土地
    原本來是五房耕作，後來賣給第三房。前審卷一第59頁土地
    租賃契約書，該土地上的租金都是由第2、3、6房共同收取
    等情（見前審卷一第121-122頁反面）。及共有人何○○陳稱
    ：系爭建物已經蓋很久了，何人搭建不清楚，在原審卷一第
    126頁協議書上蓋章之人都是有收租金的等情（見原審卷一
    第116頁反面-117頁）。可知從事農作之共有人並未爭執該
    等共有人占有共有土地特定範圍建屋出租之情，若果系爭土
    地及第1110地號等土地未經共有人間協議分管，其他共有人
    應無長期放任由部分共有人出租特定部分予第三人，致令未
    出租之共有人反遭徵收更高稅賦之不公平情形存在之理。足
    證上訴人主張就系爭土地與其他共有人有默示分管契約，應
    屬可採。
　⒌另按共有人協議分管共有物，如共有人分管之特定部分，因
    不可歸責於雙方當事人之事由致不能為使用收益，且已不能
    回復者，依民法第225條第1項、第266條第1項規定，各共有
    人即免其提供共有物特定部分予他共有人使用收益之義務，
    分管契約當然從此歸於消滅（最高法院89年度台上字第1147
    號、109年度台上字第15號判決意旨參照）。依前所陳，何○
    於生前即將含系爭土地在內共10筆土地分配予各房，是各共
    有人就包括系爭土地在內之10筆土地即有分管協議存在；惟
    臺中市政府因開闢臺中市○○區○○路○○○於00○0○00○○○○區段00
    00○0○0000○0地號土地；86年9月2日徵收同區段1112之4地號
    土地；86年8月27日徵收同區段1125之1地號土地，並於97年
    8月5日合併為同區段1057地號土地一節，為兩造所未爭執（
    見本院卷三第8頁兩造不爭執事項⒍⒎)，並有土地登記簿、地
    籍異動索引在卷可稽（見本院卷一第181-231頁）。則被上
    訴人主張系爭徵收土地既經徵收致不能為使用收益，且已不
    能回復，依上開說明，由最初共有人就包括系爭土地在內之
    原分管協議，當歸於消滅固非無據。惟查：
　⑴依上訴人提出而為被上訴人所不爭執之何○○覆知上訴人之存
    證信函所載：「…本人於出售上開共有土地時，因為買方（
    即被上訴人）為土地專業人員，買方自行前往土地現場了解
    狀況，本人有告知土地由共有人各自分管使用，出賣土地不
    點交…。」等語（見前審卷第165-166頁）；參以證人何○○就
    其原為繼承取得系爭土地及同段第1110、1111、1113、1124
    、1169、1170、1171、1172等地號土地之共有人，前審卷第
    25頁分管圖編號E1一直到D1整排到黃色E3的部分，目前還在
    耕作，臨路的部分從藍色D1往下到棕色A2的部分，有出租。
    因為有親戚知道其將共有土地的應有部分出售而寄發存證信
    函予何光輝，且出售時因為買方要了解交易土地之使用狀況
    ，而有向買受人大致說明歷來共有土地之親戚、占用蓋房子
    、耕作之使用情況；忠勇路左側共有的地較多，跟小時候的
    印像有點不一樣，但是親戚叔伯、祖父母的家都還在等情綦
    詳（見本院卷三第32、34-36頁)。可知，前述被徵收之土地
    於85、86年間被徵收時起，迄至被上訴人105年10月3日就系
    爭土地提起本件訴訟前，各共有人就系爭土地之現實使用情
    況，仍與原分管協議之位置相同，並未有何調整變動。
　⑵參以系爭土地除本件訴訟外，兩造均未提出有共有人聲請分
    割共有物訴訟或拆屋還地訴訟之情事，是原分管協議縱使因
    系爭徵收土地被徵收而歸於消滅；然各共有人於此後長達25
    年之期間就各自占有土地，既均仍維持與別房明顯為界之點
    或建物，而為特定範圍之現況使用狀態，且各人對實際使用
    範圍、占有管領之部分亦互相容忍，互不干涉，而公然占有
    共有土地，自具公示性及公開性，如共有人間無一定效果意
    思，對他共有人之占有特定範圍，衡情殊無不加以排除、訴
    訟之理。可見各共有人於部分土地經徵收後，就系爭土地仍
    默示同意依原分管協議所示使用狀態、界限為分管之意思表
    示合致，此並不因部分共有人未占用土地，或占有與其應有
    部分不相當之特定部分而有異。則基於此項具體存在多年之
    原因事實，依經驗法則及一般社會通念，應得推知彼此間就
    含系爭土地在內之共有土地，於系爭徵收土地被徵收後，各
    共有人就包括系爭土地在內之共有土地，仍按舊分管協議內
    容默示成立新分管協議，且為被上訴人所知悉。
　㈣上訴人抗辯被上訴人應受分管協議之拘束，亦屬可採：　
　⒈按共有物分管之約定，不以訂立書面為要件，倘共有人間實
    際上劃定使用範圍，對各自占有管領之部分，互相容忍，對
    於他共有人使用、收益，各自占有之土地，未予干涉，已歷
    有年所，即非不得認有默示分管契約之存在。又共有人合意
    成立分管契約後，他共有人嗣後將其應有部分讓與第三人，
    除有特別情事外，其受讓人對於分管契約之存在，通常即有
    可得而知之情形，而應受分管契約之拘束（最高法院109年
    度台上字第2031號判決意旨參照)。
　⒉系爭土地及1110地號等土地之共有人，除前述被徵收之共有
    土地部分外，於85、86年後，就其餘共有之土地，仍按舊分
    管協議內容默示成立新分管協議，且為被上訴人所知悉，而
    被上訴人既為原共有人何○○之繼受人，依上開說明，其自均
    應受新分管協議之拘束。
　㈤綜上所述，上訴人所有系爭建物，既因系爭土地之共有人間
    有默示分管協議而占用附圖所示A、B之範圍，即非無權占有
    ，從而被上訴人依民法第767條、第821條之規定，請求上訴
    人應將系爭建物拆除，並將該部分土地返還予被上訴人及其
    他共有人，為無理由，不應准許。原審認上訴人為無權占有
    ，而為被上訴人勝訴之判決，尚有未恰。上訴意旨指摘原判
    決不當，求予廢棄改判，為有理由，自應由本院廢棄改判如
    主文第二項所示。
  ㈥本件事證已臻明確，兩造其餘之攻擊或防禦方法及所用之證
    據，經本院斟酌後，認為均不足以影響本判決之結果，爰不
    逐一論列，併此敘明。
四、據上論結，本件上訴為有理由，依民事訴訟法第450條、第7
    8條、第85條第1項，判決如主文。
中　　華　　民　　國　　111 　年　　5 　　月　　18　　日
        　　    民事第六庭    審判長法　官  楊熾光
　　　　　　　　　　　　　　        法　官  戴博誠
　　　　　　　　　　　　　　　      法　官  莊宇馨
正本係照原本作成。
如不服本判決，應於收受送達後二十日內向本院提出上訴書狀，
其未表明上訴理由者，應於提出上訴後二十日內向本院補提理由
書狀（均須按他造當事人之人數附繕本）。因疫情而遲誤不變期
間，得向法院聲請回復原狀。
上訴時應提出委任律師或具有律師資格之人之委任狀；委任有律
師資格者，另應附具律師資格證書及釋明委任人與受任人有民事
訴訟法第四百六十六條之一第一項但書或第二項所定關係之釋明
文書影本。如委任律師提起上訴，發回更審後為訴之變更（追加
、擴張）部分應一併繳納上訴裁判費。 
                                    書記官  黃粟儀
　　　　　　　　　　　　　　　　　　
中　　華　　民　　國　　111 　年　　5 　　月　　19　　日